臺灣高雄地方法院刑事判決　　　　　　　93年度訴字第1770號
公　訴　人　臺灣高雄地方法院檢察署檢察官
被　　　告　壬○○
　　　　　　乙○○
上列被告因偽造文書等案件，經檢察官提起公訴（93年度偵字第
5414號），及移送併案審理（92年度偵字第23102 號、93年度偵
字第25252 號），本院判決如下：
    主  文
壬○○共同連續行使偽造私文書，足生損害於他人，處有期徒刑
壹年肆月。偽造之「丁○○」印章壹顆、采瑩公司與己○○所訂
立租賃契約上偽造之「丁○○」署名貳枚、印文拾伍枚，均沒收
之。
乙○○幫助意圖為自己不法之所有，以詐術使人將本人之物交付
，處有期徒刑捌月。
    事  實
一、壬○○（對外自稱董竹光）與真實姓名、年籍均不詳之某自
    稱「徐淑芳」成年女子、某冒名「丁○○」成年女子、某自
    稱「林國棟」成年男子等人，共同意圖為自己不法所有及偽
    造文書之概括犯意聯絡，於民國91年7 月間，在中國時報分
    類廣告版面上刊登收購帳戶之廣告，適有乙○○見上開廣告
    ，透過廣告所載電話號碼與前揭自稱「林國棟」者聯絡，雙
    方約定交易時間、地點後，乙○○明知將國民身分證交付素
    不相識之人，有供他人不法使用之可能，並明知其個人並無
    任何資力，申領之支票若由他人簽發使用，不可能兌現，而
    簽發支票之人使用支票，係用以詐取財物或其他不法利益之
    用途，竟為私利，仍基於幫助該他人實施詐欺亦不違背其本
    意之不確定故意，將其個人之身分證交予「林國棟」，復授
    權「林國棟」利用不知情之成年刻印者，刻印乙○○印章1
    個，而獲得「林國棟」所交付新台幣（下同）15,000元代價
    ，並隨同「林國棟」向高雄市政府申請登記在高雄市○鎮區
    鎮○路51號22樓設立「采瑩貿易有限公司」（下稱采瑩公司
    ），以乙○○登記為負責人，又由乙○○以其名義，向萬泰
    商業銀行高雄分行、彰化商業銀行北高雄分行等申請支票帳
    戶，請領得之空白支票均交由「林國棟」等人使用。「林國
    棟」復與真實姓名、年籍均不詳之某自稱「陳新民」成年男
    子基於意圖為自己不法所有之犯意聯絡，由「陳新民」出面
    ，利用裔恆營造有限公司名義，以上揭乙○○申請彰化商業
    銀行北高雄分行即期支票向東盛五金行之庚○○訂購貨品，
    使庚○○誤認「陳新民」有能力支付貨款，而應允「陳新民
    」得以即期支票支付貨款後，「陳新民」等人即訂購貨物，
    再開立乙○○申請彰化商業銀行北高雄分行即期支票（支票
    號碼：CF0000000 、發票日：92年2 月28日、面額：38,000
    元）支票支付貨款，使庚○○陷於錯誤而於91年12月6 日至
    92年1 月2 日間陸續交付裝潢材料（共價值36258 元），嗣
    該支票於92年3 月3 日退票後，庚○○始知受騙。
二、壬○○等人再於不詳處所，利用不知情之成年刻印者，偽刻
    丁○○印章1 個，於92年3 月15日，由冒名「丁○○」成年
    女子，持丁○○之身分證影本及上開印章，與己○○訂立租
    賃契約，承租坐落高雄市○○區○○街161 巷36號之房屋作
    為采瑩公司辦公處所，並於租約上偽造丁○○之署名及持偽
    造之丁○○印章蓋用印文後，交付出租人己○○，而偽造私
    文書後行使，足以生損害於丁○○、己○○。
三、壬○○等人旋於92年4 月3 日，利用采瑩公司名義，由壬○○自稱「董竹光」，佯稱以上揭乙○○申請萬泰商業銀行高
    雄分行即期支票向品爵汽車股份有限公司（下稱品爵公司）
    訂購機車火星塞，使品爵公司誤認采瑩公司有能力支付貨款
    ，而應允采瑩公司得以即期支票支付貨款後，壬○○等人即
    訂購貨物，再開立乙○○申請之萬泰商業銀行高雄分行即期
    支票（支票號碼：AF0000000 、發票日：92年5 月10日、面
    額：656250元）支票支付貨款，使品爵公司陷於錯誤而於5
    月3 日至8 日陸續交付火星塞25,000顆（價值656,250 元）
    ，嗣該支票於5 月13日退票後，品爵公司始知受騙。
四、壬○○等人復於92年4 月30日，以采瑩公司名義向錸聚科技
    股份有限公司（下稱錸聚公司）電話聯絡接洽購買一二八Ｍ
    Ｂ快閃記憶卡640 個（價值851,668 元），為取信於錸聚公
    司，先在高雄市第二信用合作社匯款85,166元至錸聚公司帳
    戶內，再向錸聚公司表示因會計人員作業疏失，而少匯70餘
    萬元，隨即以不詳之方式繕打列印，偽造內容虛偽不實、匯
    款人為「采瑩貿易公司」、收款人戶名為「錸聚科技股份有
    限公司」、匯款金額為「766,494 元」之台北銀行入戶電匯
    回條1 紙，藉以表示前揭貨款已由其依約匯款轉帳至錸聚公
    司之帳戶內，再以將偽造之匯款回條傳真至錸聚公司之方式
    ，持之向錸聚公司行使，致使錸聚公司誤信已收到全部貨款
    ，而同意貨運公司出貨，壬○○等人再至新竹出貨處將貨物
    載走，足以生損害於台北銀行及錸聚公司之權益，惟旋遭錸
    聚公司所識破，而報警循線查知上情。
五、案經錸聚公司及品爵公司之告訴代理人訴由高雄市政府警察
    局左營分局報請臺灣高雄地方法院檢察署檢察官偵查起訴及
    併案審理。
    理  由
壹、程序部分
一、按被告以外之人於審判外之陳述，雖不符刑事訴訟法第159
    條之1 至第159 條之4 之規定，而經當事人於審判程序同意
    作為證據，法院審酌該言詞陳述或書面陳述作成時之情況，
    認為適當者，亦得為證據，刑事訴訟法第159 條之5 第1 項
    定有明文。告訴代理人癸○○、覃含章、證人丁○○、庚○○於警詢、張啟禎於檢查事務官訊問時之指訴，固為審判外
    之陳述，然被告及檢察官均同意作為證據，且本院審酌該陳
    述作成之情況，未見有何不適當之情形，故依刑事訴訟法第
    159 條之5 第1 項之規定，得為證據。
二、又按被告以外之人於審判外之言詞或書面陳述，除法律有規
    定者外，不得作為證據；被告以外之人於檢察事務官、司法
    警察官或司法警察調查中所為陳述，與審判中不符時，其先
    前之陳述具有較可信之特別情況，且為證明犯罪事實存否所
    必要者，得為證據，刑事訴訟法第159 條第1 項及同法第15
    9 條之2 分別定有明文。證人辛○○之警詢陳述，己○○之
    警詢陳述及於檢察事務官訊問時之陳述，經核與其嗣後於本
    院審理中之證述均大致相符，即不符合刑事訴訟法第159 條
    之2 有關傳聞例外之規定，應認無證據能力。
貳、實體部分
一、訊據被告乙○○固不否認，其有於上揭時、地，提供國民身
    分證，交由姓名、年籍均不詳自稱林國棟之成年男子使用及
    並隨同「林國棟」向高雄市政府申請登記在高雄前鎮區鎮○
    路51號22樓設立采瑩公司，又由乙○○以其名義，向萬泰商
    業銀行高雄分行、彰化商業銀行北高雄分行等申請支票帳戶
    ，請領得之空白支票均交由「林國棟」等人使用之事實，然
    矢口否認有何幫助詐欺之犯行，辯稱：伊單純只是把身分證
    賣給別人，答應幫他們設立公司，及申請支票，伊當時不知
    道他們會去詐騙，伊沒有要幫助他們犯罪的意思云云。訊據
    被告壬○○固不否認，其確曾於采瑩貿易有限公司工作，且
    於采瑩貿易有限公司工作期間對外係使用董竹光此名字，負
    責訂貨與廠商聯絡事宜。且其確曾代表采瑩貿易有限公司以
    董竹光名字向品爵公司訂貨購買火星塞，惟矢口否認有何詐
    欺、偽造文書之犯行，辯稱：是周小姐叫伊去采瑩公司上班
    ，也是周小姐叫伊用「董竹光」此名字在采瑩貿易有限公司
    上班及用此名字向品爵公司訂貨，伊不知道周小姐真實姓名
    云云。經查：
（一）被告乙○○於91年7 月23日，向高雄市政府申請登記設立
      「采瑩貿易有限公司」（公司地址設在高雄前鎮區鎮○路
      51號22樓，並以其名義向萬泰商業銀行高雄分行、彰化商
      業銀行北高雄分行申請開立支票帳戶，申領支票使用乙情
      ，為被告乙○○所是認，並有高雄市政府營利事業登記證
      、公司基本資料查詢、營業登記資料公示查詢、支票、支
      票退票理由單等在卷可稽。
（二）告訴人錸聚公司、品爵公司，出售前揭貨物予被告乙○○
      擔任負責人、被告壬○○擔任訂貨事宜等事項之「采瑩有
      限公司」，經采瑩公司分別以偽造內容虛偽不實之台北銀
      行入戶電匯回條，及被告乙○○前揭所申請之萬泰商業銀
      行高雄分行之支票支付貨款，及告訴人東盛五金行之庚○○，出售前揭貨物予自稱「陳新民」者，經自稱「陳新民
      」以上揭被告乙○○申請彰化商業銀行北高雄分行即期支
      票支付貨款，惟上開貨款均未獲兌現乙節，業據告訴人錸
      聚有限公司代理人癸○○、品爵公司之代理人覃含章、庚○○於警詢中、張啟禎即錸聚公司職員於檢察事務官訊問
      時均指述綦詳，復經證人戊○○即錸聚公司副總經理、丙○○即品爵公司職員、辛○○於本院審理時證述明確，且
      為被告乙○○、壬○○自承不諱，並有卷附之內政部警政
      署刑事警察局92年5 月29日刑紋字第0920096393號鑑驗書
　　　、台北銀行入戶電匯回條、錸聚公司與采瑩公司間交易往
      來之訂貨單、客戶基本資料本、銷貨單、統一發票及確認
      單、品爵公司出貨至采瑩公司之新竹貨運托運單據、萬泰
      商業銀行高雄分行支票、采瑩公司現場採證照片19幀、東
      盛五金行之收款對帳單、開戶資料、交易明細表、領用支
      票記錄、支票、退票理由單等資料在卷可憑。
（三）冒名「丁○○」之成年女子，持丁○○之身分證影本及偽
      刻之丁○○印章，冒名丁○○與己○○訂立租賃契約，承
      租位於高雄市○○區○○街161 巷36號之房屋，作為采瑩
      公司辦公處所，並於租約上偽造丁○○之署名及持偽造之
      丁○○印章蓋用印文後，交付出租人己○○，而偽造私文
      書後行使乙節，業據證人丁○○於警詢、證人己○○於本
      院審理時均證述綦詳，且為被告壬○○自承不諱，並有丁○○之被冒用人聲明書、上揭租賃契約等在卷可佐。
（四）又證人即采瑩公司會計辛○○於本院審理時結證稱：「（
      問：是否曾在采瑩貿易有限公司工作？）是。（問：工作
      多久？）未滿一個月。（問：在庭之被告二人有無見過？
      ）我只見過被告壬○○。（問：是否知道被告壬○○在采
      瑩公司的職務？）他是業務。（問：被告壬○○的工作內
      容？）不知道，只知道他是跑業務的。我只看過被告進機
      車的零件。他有撥電話給廠商，廠商也有來跟他接洽。（
      問：當時知道被告壬○○的名字？）他當時不是用壬○○
      這個名字，是用另一個名字。（問：公司除了被告壬○○
      ，還有其他的人員？）還有一位小姐，也是業務，我不記
      得她的名字。（問：妳何時在采瑩公司上班？）92年5 月
      初到采瑩公司上班。（問：是誰請妳去上班？）我看自由
      時報應徵的，當時是己○○面試，後來己○○告訴我，說
      被告壬○○跟另一位女生要錄取我。（問：何時離職？）
      在製作警詢筆錄的前一天即5 月26日，而且我也不是離職
      ，是采瑩公司的人叫我先回去休息，前幾天他們告訴我說
      前鎮那裡有廠房在蓋，會再通知我上班。5 月26日早上廖
      先生有來公司，但一下子就離開了，5 月26日下午有二位
      廠商來公司說采瑩公司的票退票，我就一直找廖先生，但
      都找不到。（問：妳在公司有看到被告壬○○跟那位小姐
      有無每天上班？）他們沒有每天上班，他們大約二、三天
      來一次，每次來公司都待二、三十分鐘到一個小時左右，
      所以平時都是我一個人在公司。（問：被告壬○○在公司
      時間都在作什麼？）跟廠商聯絡比較多。（問：是誰決定
      跟廠商訂貨？）是被告壬○○跟那位小姐。（問：有無接
      過電話或看過別人到過公司指示被告壬○○跟那位小姐訂
      貨？）沒有。（問：廠商到妳們公司都直接和被告壬○○
      他們接洽？）是。（問：公司有進貨過？）有，進機車零
      件、隨身碟。（問：這些貨如何提？）是廠商載來采瑩貿
      易有限公司（高雄市○○區○○街161 巷316 號）。（問
      ：誰收貨？）機車零件是被告壬○○收貨，隨身碟是那位
      小姐收貨。（問：收貨後貨物放在何處？）被告壬○○會
      把它載走，載到那裡不知道。（問：妳比被告壬○○還先
      離開公司？）是。」等語明確（參本院卷第181-185 、23
      6-237 頁）；證人己○○於本院審理時結證稱：「（問：
      被告壬○○有無跟妳租位於高雄市○○區○○街161 巷31
      6 號的房子？）不是在庭被告二個人，是一位小姐來跟我
      租房子。（問：房子出租後，設立采瑩貿易有限公司？）
      采瑩公司不是設在我的房子，只是使用我的房子作為交貨
      的地方。（問：有無幫采瑩公司幫忙面試？）當時是一個
      叫「丁○○」的小姐來跟我租房子，她說她的東西都還沒
      有搬進來，她要應徵會計，請我幫她收履歷表交給她，她
      會決定要用誰。（問：妳一直在高雄市○○區○○街161
      巷316 號？）那是透天的房子，我把一樓租給他們，我去
      收租金、水電費或信件時才會過去。（問：有無在高雄市
      左營區○○街161 巷316 號見過被告二人？）沒有見過被
      告乙○○，被告壬○○是房子已經設備都用好後，才看到
      他，他在那裡上班，聯絡廠商交貨事宜，因為我有時會到
      那裡，會和黃小姐聊天，有聽到他在講電話聯絡交貨的事
      。」等語明確（參本院卷第185-187頁） 。
（五）綜觀證人辛○○、己○○之證述，被告壬○○於采瑩公司
      擔任與廠商訂貨、接洽、聯絡職務，亦負責收貨及將貨物
      運走，非如被告壬○○所言，僅負責品爵公司此次訂貨事
      宜。且被告壬○○一再辯稱其於92年4 月底即離開采瑩公
      司之詞亦已為證人辛○○所否認，即難以此點為被告有利
      之認定。況被告壬○○於采瑩公司工作期間使用假名，又
      僅空言指稱係受周小姐僱用，惟就周小姐之姓名、年籍資
      料等無一知悉，均與一般於正當經營公司任職情況有所背
      離。從而被告壬○○於采瑩公司負責與廠商訂貨、接洽、
      聯絡，收貨及將貨物運走等事務，被告壬○○已實際實施
      詐欺他人財物之行為，足徵被告壬○○否認知悉及共同參
      與采瑩公司從事詐騙貨物之辯解，顯非事實，無可採信。
（六）又衡諸一般常情，國民身分證為國家機關發予國民作為個
      人身份表徵，具有極高之屬人性，國民身分證本人可持以
      從事社會經濟活動，而一般人亦均有妥為保管及防止他人
      任意使用自己國民身分證之認識，被告乙○○既對於該真
      實姓名、年籍均不詳自稱「林國棟」之成年男子不認識，
      其將自己國民身分證交由該真實姓名、年籍均不詳之成年
      男子任意使用，又收取15,000元代價，亦無約定何時交還
      ，均與常情有違。且利用他人申請公司或金融帳戶、信用
      卡以為詐欺犯行，類此案件在社會上層出不窮，亦屢經報
      章雜誌及其他新聞媒體再三披露，避免此等專屬性甚高之
      物品被不明人士利用為與財產有關之犯罪工具，亦為一般
      生活認知所應有之認識。是被告乙○○將其所有之國民身
      分證交付予該真實姓名、年籍均不詳之成年男子，並偕同
      辦理采瑩公司之設立登記及請領支票供該人使用等情，已
      如前述，縱無證據證明被告乙○○明知該真實姓名、年籍
      均不詳之成年男子之犯罪態樣，然就該真實姓名、年籍均
      不詳之成年男子嗣後將被告交付之國民身份證、支票及設
      立之采瑩公司，作為詐欺他人之用，顯不違反被告乙○○
      本意，被告乙○○自有幫助該真實姓名、年籍均不詳之成
      年男子詐欺之未必故意。是被告乙○○所辯並無幫助他人
      犯罪之意，其不知情等語，顯不足採。
（七）綜上所述，本案罪證明確，被告壬○○、乙○○犯行堪予
      認定。
二、按刑法關於正犯、從犯之區別，本院所採見解，係以其主觀
    之犯意及客觀之犯行為標準，凡以自己犯罪之意思而參與犯
    罪，無論其所參與者是否犯罪構成要件之行為，皆為正犯，
    其以幫助他人犯罪之意思而參與犯罪，其所參與者，苟係犯
    罪構成要件之行為，亦為正犯，必以幫助他人犯罪之意思而
    參與犯罪，其所參與者又為犯罪構成要件以外之行為，始為
    從犯（最高法院25年上字第2253號判例要旨參照）。是如未
    參與實施犯罪構成要件之行為，且係出於幫助之意思提供助
    力，即屬幫助犯，而非共同正犯。是核被告壬○○所為，係
    犯刑法第339 條第1 項之詐欺取財罪、第216 條、第210 條
    之行使偽造私文書罪嫌。被告壬○○偽造印章、印文及署名
    部分（其中偽造印章部分係利用不知情之刻印店成年人員為
    之，為間接正犯），係偽造私文書之階段行為，偽造私文書
    之低度行為復為行使之高度行為所吸收，均不另論罪。其先
    後多次行使偽造私文書及詐欺取財犯行，時間緊接，手法相
    似，觸犯構成要件相同之罪名，顯係基於概括犯意反覆為之
    ，應依連續犯之規定，各論以一罪，並均加重其刑。其連續
    行使偽造私文書及連續詐欺取財犯行間，有方法目的之牽連
    關係，為牽連犯，應從一重之連續行使偽造私文書罪處斷。
    又被告壬○○與姓名、年籍均不詳自稱徐淑芳、丁○○、林
    國棟等成年人就上開犯行間，有犯意聯絡與行為分擔，均為
    共同正犯。另核被告乙○○交付個人身分證予林國棟及以自
    己為名義負責人為林國棟等開設公司、設立支票帳戶，幫助
    渠等從事詐欺犯行，係犯刑法第30條第1 項前段、第339 條
    第1 項之幫助詐欺取財罪。被告乙○○係從事詐欺構成要件
    以外之行為，為幫助犯，應依同法第30條第2 項之規定，減
    輕其刑。爰審酌被告壬○○詐騙廠商出貨，致廠商追索無門
    ，受有損害非輕，詐騙金額達140 餘萬元，犯罪後尚未能與
    告訴人等和解，又偽造租賃契約、銀行匯款回條等，影響社
    會交易安全甚鉅，被告乙○○明知目前社會上以各種方式詐
    財之惡質歪風猖獗，令人防不勝防，復加以詐財者多借用人
    頭申請商號致警方追緝困難，詐欺事件層出不窮，手法日益
    翻新，竟甘願淪為提供自己之國民身分證，以供他人逃避犯
    罪之查緝，嚴重破壞社會治安及商業交易秩序，助長犯罪歪
    風，增加追緝犯罪之困難，並參酌其2 人之犯罪之動機、目
    的、手段、犯後態度等一切情狀，分別處如主文所示之刑，
    以資懲儆。
三、至偽造之丁○○名義印章1 顆及采瑩公司與己○○訂立租賃
    契約上偽造之丁○○署名2 枚、印文15枚，不問屬於犯人與
    否，應依刑法第219 條諭知沒收。另被告壬○○等人偽造之
    前開丁○○名義房屋租賃契約書及台北銀行入戶電匯回條各
    1 份，雖係供行使偽造文書犯罪所用之物，因非違禁物且業
    經被告提出行使，已非被告所有甚明，自無從依刑法第38條
    第1 項第2 款規定諭知沒收，併此敘明。
四、移送併辦部分之犯行即臺灣高雄地方法院檢察署93年度偵字
    第25252 號部分，雖未據公訴人起訴，然與前揭已起訴部分
    為被告乙○○基於同一幫助行為所為，為單純一罪，當為起
    訴效力所及，本院自應一併審理，另移送併辦部分之犯行即
    臺灣高雄地方法院檢察署92年度偵字第23102 號部分，與前
    揭已起訴部分為相同犯罪事實，本院自應一併審理，附此敘
    明。
據上論斷，應依刑事訴訟法第299 條第1 項前段，刑法第28條、
第56條、第30條第1 項前段、第2 項、第339 條第1 項、第216
條、第210 條、第55條、第219 條，罰金罰鍰提高標準條例第1
條前段，判決如主文。
本案經檢察官甲○○到庭執行職務。
中　　華　　民　　國　　94　　年　　12　　月　　29　　日
                  刑事第四庭  審判長  法　官　郭玫利
                                      法  官  陳振嘉
                                      法  官  林意芳
以上正本證明與原本無異。
如不服本判決，應於收受送達後10日內向本院提出上訴書狀。
　　　　　　　　　　　　　　　　　　  書記官　曾秀鳳
中　　華　　民　　國　　94　　年　　12　　月　　29　　日
附錄本件論罪科刑法條全文
刑法第216條：
行使第210 條至第215 條之文書者，依偽造、變造文書或登載不
實事項或使登載不實事項之規定處斷。
刑法第210條：
偽造、變造私文書，足以生損害於公眾或他人者，處五年以下有
期徒刑。
刑法第339條
意圖為自己或第 3 人不法之所有，以詐術使人將本人或第 3 人
之物交付者，處五年以下有期徒刑、拘役或科或併科1000元以下
罰金。
以前項方法得財產上不法之利益或使第 3 人得之者，亦同。
前二項之未遂犯罰之。
刑法第30條
幫助他人犯罪者，為從犯。雖他人不知幫助之情者，亦同。
從犯之處罰，得按正犯之刑減輕之。
